【裁判字號】    95,訴,427
【裁判日期】    951106
【裁判案由】    分割共有物
【裁判全文】
臺灣雲林地方法院民事判決               95年度訴字第427號
原      告  己○○
訴訟代理人  林重仁律師
被      告  寅○○    李財諒.
            戊○○    李財諒.
            辛○○    李財諒.
            丙○○    李財諒.
兼  上二人
訴訟代理人  庚○○    李財諒.
被      告  乙  ○
訴訟代理人  陳源濱律師
被      告  壬○○
                          號
            甲○○
            子  ○
            卯○○
            丑○○
            癸  ○
                          號
            丁  ○
上六人共同
訴訟代理人  乙  ○
上列當事人間請求分割共有物事件，本院於民國95年10月23日言
詞辯論終結，判決如下：
    主  文
寅○○、戊○○、辛○○、丙○○、庚○○、乙○、甲○○、子
○、卯○○、壬○○、丑○○、癸○、丁○應就其被繼承人李萬
得所有坐落雲林縣土庫鎮○○段七四三地號、地目田、面積二四
一平方公尺土地應有部分三十八分之三十七，及同段七四四地號
、地目建、面積二八五二平方公尺土地應有部分二分之一，辦理
繼承登記。
兩造共有坐落雲林縣土庫鎮○○段七四三地號、地目田、面積二
四一平方公尺土地，其分割方法如附圖所示，即編號Ｄ部分面積
二三六點五０平方公尺土地，分歸原告所有；編號Ｃ部分面積四
點五０平方公尺土地，分歸被告寅○○、戊○○、辛○○、丙○○、庚○○、乙○、甲○○、子○、卯○○、壬○○、丑○○、
癸○、丁○公同共有取得。
兩造共有坐落雲林縣土庫鎮○○段七四四地號、地目建、面積二
八五二平方公尺土地，其分割方法如附圖所示，即編號Ｂ部分面
積一三一０平方公尺土地，分歸原告取得；編號Ａ部分面積一五
四二平方公尺土地，分歸被告寅○○、戊○○、辛○○、丙○○
、庚○○、乙○、甲○○、子○、卯○○、壬○○、丑○○、癸○、丁○公同共有取得。
訴訟費用由原告負擔二分之一，餘由被告連帶負擔。
    事實及理由
一、程序方面：
  (一)、被告李財諒於民國（下同）95年4 月28日死亡，被告寅○○、戊○○、辛○○、丙○○、庚○○為其繼承人，已由
      原告於95年7 月3 日具狀聲明承受訴訟，有準備書(一)狀、
      繼承系統表、除戶謄本及繼承人之戶籍謄本在卷足憑（見
      調字卷第74至86-1頁），符合民事訴訟法第175 條、第17
      6 條、第178 條之規定，因此無再列李財諒為被告之必要
      ，合先敘明。
  (二)、被告寅○○、壬○○未於言詞辯論期日到場，核無民事訴
      訟法第386 條各款所列情形，爰依原告之聲請，由其一造
      辯論而為判決。
二、原告起訴主張：坐落雲林縣土庫鎮○○段743 地號、地目田
    、面積241 平方公尺及同段744 地號、地目建、面積2852平
    方公尺土地（下稱系爭共有土地）為原告及李萬得所共有，
    李萬得業已死亡，被告為其繼承人，尚未辦理繼承登記。而
    兩造間就系爭共有土地不能協議分割，又無因物之使用目的
    不能分割之情事，為管理方便，並提高土地之利用價值，為
    此訴請裁判分割，聲明請求如主文第1、2、3項所示。
三、被告寅○○、壬○○未於言詞辯論期日到場，亦未提出書狀
    作何聲明或陳述。被告戊○○、辛○○、丙○○、庚○○、
    乙○、甲○○、子○、卯○○、丑○○、癸○、丁○則均表
    示同意原告所提出之分割方案。
四、得心證之理由：
  (一)、按各共有人除因物之使用目的不能分割，或契約訂有不分
      割之期限者外，得隨時請求分割共有物；共有物之分割，
      依共有人協議之方法行之，分割之方法，不能協議決定者
      ，法院得因任何共有人之聲請，命以原物分配於各共有人
      ，民法第823 條第1 項、第824 條第1 項、第2 項第1 款
      分別定有明文。又因繼承、強制執行、公用徵收或法院之
      判決，於登記前已取得不動產物權者，非經登記不得處分
      其物權，民法第759 條規定甚明。而分割共有物性質上為
      處分行為，依民法第759 條規定，共有不動產之共有人中
      有人死亡時，於其繼承人未為繼承登記前，不得分割共有
      物，故實務上准許共有人以一訴請求共有人之繼承人辦理
      繼承登記，並合併以繼承人及其餘共有人為分割共有物之
      請求（最高法院69年度台上字第1012號判例意旨參照）。
      查，系爭土地為原告及被告之被繼承人李萬得所共有，其
      中743 地號土地原告之應有部分為38分之1 ，李萬得之應
      有部分為38分之37，744 地號土地原告與李萬得之應有部
      分為各2 分之1 。李萬得於83年7 月18日死亡，被告李財
      諒、乙○、甲○○、子○、卯○○、壬○○、丑○○、癸○、丁○為其繼承人，均未向法院聲明拋棄繼承，亦未辦
      理繼承登記。嗣李財諒於95年4 月28日死亡，被告寅○○
      、戊○○、辛○○、丙○○、庚○○為其繼承人，亦未辦
      理拋棄繼承及繼承登記。系爭共有土地並無不能分割之情
      形，兩造間亦未訂有不分割之約定，惟因被告寅○○、壬○○所在不明而無法達成協議分割等情，業據原告提出土
      地登記謄本、李萬得及李財諒之繼承系統表、除戶謄本及
      其繼承人之戶籍謄本為證，且為被告戊○○、辛○○、丙○○、庚○○、乙○、甲○○、子○、卯○○、丑○○、
      癸○、丁○所不爭執，堪信為真實。則原告起訴請求被告
      寅○○、戊○○、辛○○、丙○○、庚○○、乙○、甲○○、子○、卯○○、壬○○、丑○○、癸○、丁○應就其
      被繼承人李萬得所有之743 地號土地應有部分38分之37及
      744 地號土地應有部分2 分之1 ，辦理繼承登記；系爭共
      有土地准予原物分割，於法有據，應予准許。
  (二)、次按法院裁判分割共有物，須斟酌各共有人之利害關係、
      使用情形、共有物之性質及價值、經濟效用、符合公平經
      濟原則，其分割方法始得謂為適當。又分割共有物固不受
      分管契約之拘束，惟盡量依各共有人使用現狀定分割方法
      ，以維持現狀，減少共有人所受損害，當不失為裁判分割
      斟酌之一種原則（最高法院90年度台上字第1607號、82年
      度台上字第1990號判決意旨參照）。查，兩造共有之743
      、744 地號土地合併呈長方形狀態，南面臨頂圍路，為對
      外出入之道路，靠北邊有一棟磚造瓦頂三合院，三合院之
      右側建物為李萬得所有，現由被告乙○居住使用；左側建
      物為原告所有，目前無人居住；中間建物為原告及李萬得
      所共有，原由李財諒居住使用等情，業經本院會同兩造及
      雲林縣虎尾地政事務所測量員至現場勘測屬實，製有勘驗
      測量筆錄、現場圖及現場照片在卷可稽（見調字卷第43-4
      8 頁），可見以如附圖所示方法分割，符合共有人之使用
      現狀，且得保留兩造之建物，不致日後產生拆屋還地之糾
      紛。又兩造除被告寅○○、壬○○未到庭表示意見外，其
      餘共有人均同意原告所提出之分割方案，亦徵此分割方法
      ，符合大多數共有人之利益。再者，將系爭共有土地之Ｂ
      、Ｄ部分土地分歸原告取得，將Ａ、Ｃ部分土地分歸被告
      公同共有取得，使得兩造所取得之土地均呈方整形狀，且
      均臨道路，有利土地之整體利用價值及經濟效用。
  (三)、綜上，本院審酌兩造之意願、共有物之性質、共有人之使
      用現狀、經濟效用及土地整體利用價值等因素，認為系爭
      共有土地以如附圖所示方法分割，符合公平原則，爰定其
      分割方法如主文第2 、3 項所示。
五、又分割共有物乃具非訟事件之性質，法院斟酌何種分割方法
    較能增進共有物之經濟效益，並兼顧兩造之利益，以決定適
    當之分割方法，不因何造起訴而有不同，故原告請求裁判分
    割共有物雖有理由，惟關於所支出之訴訟費用，應由共有人
    全體按其應有部分比例負擔，方屬公平，併此敘明。
六、訴訟費用負擔之依據：民事訴訟法第80條之1 、第85條第2
    項。
中    華    民    國    95    年    11    月    6     日
                  民事第一庭    法  官     蔡碧蓉
以上正本係照原本作成。
如對本判決上訴，須於判決送達後20日內向本院提出上訴狀（須
附繕本），並應繳納上訴裁判費。
中    華    民    國    95    年    11    月    7     日
                                書記官     蔡嘉萍


司法院資訊處製作；財團法人民間司法改革基金會備份。
